【裁判字號】    89,簡上,32
【裁判日期】    890322
【裁判案由】    清償債務
【裁判全文】
台灣台北地方法院民事判決
                               八十九年度簡上字第三十二號
    上  訴  人  群益證券股份有限公司
    法定代理人  丙○○
    訴訟代理人  甲○○
    被  上訴人  浩宇投資股份有限公司
    法定代理人  乙○○
右當事人間請求清償債務事件，上訴人對於中華民國八十八年九月二十三日本院台北
簡易庭八十八年度北簡字第四二八四號第一審判決提起上訴，本院判決如左：
    主      文
上訴駁回。
第二審訴訟費用由上訴人負擔。
    事      實
甲、上訴人方面：
  一、聲明：
  （一）原判決廢棄。
  （二）被上訴人應給付上訴人新台幣（下同）四十六萬九千一百九十四元，及自民
        國（下同）八十七年十二月二十四日起至清償日止，按週年利率百分之五計
        算之利息。
  二、陳述：除與原宣示判決筆錄所載相同者予以引用外，另補稱：
  （一）按原審判決上訴人敗訴，無非係以上訴人未能舉證證明其以郵寄方式通知被
        上訴人限期補繳帳戶內擔保品價值不足融資融券債務比率之差額，惟查：上
        訴人先前確曾向被上訴人催繳擔保不足之差額，並於八十七年十二月二十八
        日再以台北光武郵局第三二四號存證信函通知被上訴人補繳融資差額四十六
        萬九千一百九十四元，並於同月二十九日送達被上訴人，但均未獲理採。
  （二）該存證信函已於八十八年九月八日言詞辯論時提出於原審附卷，然原審對此
        漏未審酌，即以上訴人未舉證證明通知被告補繳差額而判決上訴人敗訴，顯
        有違誤。
  （三）再者，台灣證券交易所股份有限公司證券商辦理有價證券買賣融資融券業務
        操作辦法（下稱業務操作辦法）第十六條雖規定證券商依本辦法應行通知委
        託人之事項，其通知應以郵寄方法為之，然並未規定須以掛號信件通知為憑
        ；又被上訴人於收受上述之存證信函後，亦無為未收到補繳融資差無通知之
        意思表示，是故被上訴人於原審審理中辯稱上訴人未為通知，實乃卸責之詞
        。
  三、除援用原審之立證方法外，另補提台灣證券交易股份有限公司證券商辦理有價
      證券買賣融資融券業務操作辦法影本一份為證。
乙、被上訴人方面：被上訴人未於言詞辯論期日到場，亦未提出書狀作何聲明或陳述
    。
    理      由
甲、程序方面：
    本件被上訴人，未於言詞辯論期日到場，核無民事訴訟法第三百八十五條所列各
    款之情形，爰依上訴人聲請，由其一造辯論而為判決。
乙、實體方面：
  一、上訴人起訴主張被上訴人於八十七年五月十四日與其簽訂融資融券契約（下稱
      融資契約），申請開立證券信用交易帳戶，從事股票之融資融券信用交易。被
      上訴人授權第三人乙○○於同月二十一日，委託上訴人代為融資買進大華建設
      股份有限公司（下稱大華建設）股票二十六萬七千股，融資比例為百分之五十
      ；同年十一月十三日分批買進大華建設股票一萬三千股、三萬股及二萬股，融
      資比例為百分之六十，故被上訴人向其融資借款合計八百五十六萬六千元。嗣
      大華建設股票價格下跌，被上訴人先行清償二百三十萬二千元，然因股價持續
      下跌，被上訴人帳戶內股票之擔保維持率不足契約規定之百分之一百二十，上
      訴人通知被上訴人補繳差額未獲置理，上訴人於同年十二月二十二日依業務操
      作辦法之規定，每股以十八點六元處分被上訴人持有之大華建設股票三十三萬
      股（原判決誤植為三萬三千股）。扣除證券經紀商手續費、證券交易稅、融資
      利息及抵充部分融資本金後，尚不足四十六萬九千一百九十四元，爰依兩造簽
      訂之融資契約第九條第二項：處分所得不足抵充者，被告應立即清償之規定，
      請求被上訴人給付四十六萬九千一百九十四元，及自八十七年十二月二十四日
      起至清償日止，按週年利率百分之五計算之利息等語。
  二、被上訴人於原審則以伊否認當授信維持率低於百分之一百二十時，上訴人曾通
      知伊補繳擔保不足之差額，上訴人僅將處分擔保品後之清算結果，以支付命令
      方式告知被上訴人。上訴人既為專責投資事業，對證券操作應十分熟悉，是其
      任意處分被上訴人之股票，應就擔保率如何不足、處分之方式、時點、價格之
      最佳選擇負舉證責任；今上訴人既未善盡通知之義務，難認其處分無瑕疵。再
      者上訴人主張之金額乃扣除證券經紀商手續費、證券交易稅、融資利息後，仍
      有不足之部分，係屬不定期債務，依民法第二百二十九條規定，以支付命令為
      催告者，應自期限屆滿之日起算遲延責任，故上訴人請求自八十七年十二月二
      十四日起算利息，即屬不當等語，資為抗辯。
  三、本件上訴人主張被上訴人於八十七年五月十四日與其簽訂融資契約，申請開立
      證券信用交易帳戶，從事股票之融資融券信用交易，並於同月二十一日及十一
      月十三日授權第三人乙○○委託上訴人代為融資買進大華建設股票共計三十三
      萬股，融資借款合計八百五十六萬六千元。嗣因被上訴人帳戶內股票之擔保維
      持率不足契約規定之百分之一百二十，上訴人於同年十二月二十二日依業務操
      作辦法之規定，每股以十八點六元處分被上訴人持有之大華建設股票。扣除證
      券經紀商手續費、證券交易稅、融資利息及抵充部分融資本金後，尚不足四十
      六萬九千一百九十四元之事實，業據提出開立證券信用交易帳戶申請書、融資
      融券契約書、太平洋證券股份有限公司合併買賣報告書暨交割憑單、信用狀交
      易處分還款明細表、授權書（以上均為影本）等件為證，並為被上訴人所不爭
      執，此部分之事實堪信為真實。
  四、按當事人主張有利於己之事實者，就其事實有舉證之責任，民事訴訟法第二百
      七十七條定有明文。復按兩造間所簽定之融資契約書第六條第一項規定，上訴
      人逐日計算被上訴人信用帳戶內之擔保品價值與其融資融券債務比率，其低於
      上訴人所定比率時，被上訴人應即依上訴人之「通知」於限期內補繳差額。又
      按第七條規定，被上訴人未依第六條第一項之規定補繳差額時，上訴人即依業
      務操作辦法第二十四條規定處分其擔保品。再按業務操作辦法第十六條規定，
      證券商依本辦法應行通知委託人之事項，其通知應以郵寄方式為之。本件上訴
      人主張，其曾通知被上訴人補繳擔保不足之差額未果，並以八十七年十二月二
      十八日台北光武郵局第三二四號存證信函及回執為證。惟查，該存證信函內容
      僅表示：「台端（指被上訴人）．．．未依通知於期限內補繳差額，本公司（
      指上訴人）已依規定處分擔保品，惟因處分所得仍不足抵充台端之債務，特此
      通知台端，請於函到三日內前至本公司辦理現金償還融資差額新台幣四十六萬
      九千一百九十四元整。」故該存證信函至多僅能證明上訴人於處分被上訴人擔
      保品不足後，關於須另補差額部分有為通知之行為，然上訴人於處分擔保品前
      是否依兩造間融資契約之規定先行通知被上訴人，則按前開法律規定之意旨，
      應由上訴人就此有利於己之事實負舉證責任。對此上訴人並未舉證以實其說，
      而於本院審理中亦自認：「... 八十七年十二月二十八日之前有催繳，但我手
      上沒資料。」（見本院八十九年三月十四日言詞辯論筆錄）。雖其又主張業務
      操作辦法並未規定須以掛號方式為通知，惟掛號僅係表示證明已為郵寄之方法
      ，上訴人雖非必以掛號為唯一之通知方式，卻需對自己已為郵寄之告知義務盡
      證明之責，此乃舉證責任分配原則之應然。故上訴人對於業已遵照兩造間融資
      契約之約定，需先為通知義務，方能處分被上訴人擔保物一點，既未能證明，
      其上開主張自難採信。是以上訴人既未能舉證證明被上訴人信用帳戶之整戶擔
      保維持率不足百分之一百二十，其曾通知被上訴人補繳差額之事實，則其率爾
      處分本件融資擔保品即系爭股票，自有未合。
  五、從而，上訴人依兩造間之融資契約書請求被上訴人給付其四十六萬九千一百九
      十四元及自八十七年十二月二十四日起至清償日止，按週年利率百分之五計算
      之利息，洵無理由。是則原審而為上訴人敗訴之判決，並駁回其假執行之聲請
      ，經核其認事用法並無違誤，上訴意旨指摘原判決不當，求予廢棄改判，洵無
      理由，應駁回其上訴。因本案事證已臻明確，兩造其餘主張陳述及所提之證據
      ，均與本件判決結果無涉，毋庸再予審酌，附此敘明。
  六、結論：本件上訴為無理由，依民事訴訟法第四百三十六條之一第三項、第四百
      六十三條、第三百八十五條第一項前段、第四百四十九條第一項、第七十八條
      ，判決如主文。
中      華      民      國    八十九    年      三      月    二十二    日
                            民事第四庭審判長法      官  謝明珠
                                            法      官  陳博文
                                            法      官  張競文
右為正本係照原本作成
不得上訴
中      華      民      國    八十九    年      三      月    二十五    日
                                            法院書記官  楊翠明


司法院資訊處製作；財團法人民間司法改革基金會備份。
